【裁判字號】    98,訴,1294
【裁判日期】    981028
【裁判案由】    侵權行為損害賠償
【裁判全文】
臺灣板橋地方法院民事判決              98年度訴字第1294號
原      告  乙○○
訴訟代理人  屠啟文律師
被      告  渣打國際商業銀行股份有限公司
法定代理人  丁○○
訴訟代理人  戊○○
被      告  丙○○
被      告  甲○○
上列當事人間請求侵權行為損害賠償事件，本院於民國98年10月
14日言詞辯論終結，判決如下：
    主  文
被告丙○○應給付原告新臺幣壹佰萬元，及自民國九十八年六月
二十四日起至清償日止，按年息百分之五計算之利息。
原告其餘之訴駁回。
訴訟費用由被告丙○○負擔三分之一，餘由原告負擔。
本判決第一項於原告以新臺幣參拾肆萬元供擔保後，得假執行。
原告其餘假執行之聲請駁回。
    事實及理由
壹、程序方面：
    按訴狀送達後，原告不得將原訴變更或追加他訴。但請求之
    基礎事實同一者，不在此限，民事訴訟法第255 條第1 項第
    2 款定有明文。本件原告起訴原僅請求被告等應連帶給付新
    臺幣（下同）100 萬元，嗣後於民國98年7 月30日以訴狀追
    加備位聲明，請求確認被告渣打國際商業銀行股份有限公司
    ，就原告所坐落臺北縣中和市○○○段第2602-80 地號土地
    及其上門牌號碼為臺北縣中和市○○路129 巷2 弄14號房屋
    （以下稱系爭房地），設定本金550 萬元之最高限額抵押權
    所擔保之債權逾350 萬元部分不存在，此有民事追加訴訟狀
    1 件在卷可稽（見本院卷第56頁以下）。原告追加之聲明及
    訴訟標的，與原訴之主要爭點有其共同性，各請求利益之主
    張在社會生活上可認為同一或關連，而就原請求之訴訟資料
    及證據資料，於本件審理進行在相當程度範圍內具有同一性
    或一體性，得期待於後請求之審理予以利用，俾先後兩請求
    在同一程序得加以解決，避免重複審理，堪認其請求之基礎
    事實係屬同一，原告所為之訴之追加合於前開規定，應予准
    許。
貳、實體方面：
一、原告主張：被告丙○○於95年10月16日原告進行腦部手術當
    日，擅自使用原告身分證正本及印鑑章，並冒領原告之印鑑
    證明，虛偽書立原告所有系爭房地之「土地建築改良物贈與
    所有權移轉契約書」，於同年10月26日向臺北縣中和地政事
    務所辦理夫妻贈與之移轉登記。被告丙○○取得系爭房屋所
    有權後，以系爭房地為擔保，於95年11月24日向台北縣樹林
    市農會借貸350 萬元，於清償原有僅餘100 多萬之華南商業
    銀行貸款，並將剩餘款項花用殆盡猶嫌不足，隨後又以系爭
    房地為擔保，冒用原告名義為連帶保證人，向新竹國際商業
    銀行建國分行（合併後為渣打商業銀行建國分行，以下簡稱
    渣打銀行) 冒貸450 萬元，因該行行員即被告甲○○對該貸
    款案件未依銀行正常作業流程核保，使被告丙○○得以順利
    取得所貸款項，並將系爭房地設定最高限額抵押550 萬元。
    被告丙○○因上開行為，業經臺灣板橋地方法院97訴字第55
    41號刑事判決確定在案，然於刑案審理期間，被告丙○○同
    意以夫妻贈與方式將系爭房屋返還予原告，惟系爭土地上仍
    遭被告渣打銀行設有最高限額抵押權，且原告所有之系爭房
    地除就被告渣打銀行代償台北縣樹林市農會350 萬元以外，
    尚須再就100 萬元部分負擔保清償之責，致生損害於原告。
    雖被告渣打銀行免除原告之保證人責任，然系爭房地仍設定
    有擔保本金450 萬元之最高限額抵押權存在，原告為保有系
    爭房地，不得不繼續繳納共計450 萬元之本金及利息。又本
    件被告甲○○雖經台灣板橋地方法院檢察署檢察官為不起訴
    處分，惟被告甲○○就對保不實一事，至少有重大過失。被
    告丙○○顯係不法侵害原告系爭房地之所有權，應依民法第
    184 條第1 、2 項規定，賠償原告之損失。又被告甲○○未
    詳實對保，致使被告丙○○得以侵害原告之權益，造成原告
    之損失，被告甲○○自應負共同侵權損害賠償責任。又被告
    甲○○為被告渣打銀行員工，被告渣打銀行自應與被告甲○
    ○連帶負損害賠償責任。依據民法184 條第1 項、第2 項、
    第185 條第1 項、第188 條第1 項等規定，被告等自應就原
    告所受100 萬元之損害連帶負損害賠償責任。倘若鈞院認原
    告尚未受有具體之損害，因被告甲○○就本件對保申貸過程
    縱無故意亦有重大過失，被告渣打銀行依民法第224 條規定
    應負同依責任而亦有重大過失，被告渣打銀行就系爭房地之
    最高限額抵押權自不得主張善意取得，並追加備位聲明請求
    確認系爭最高限額抵押權擔保債權逾350 萬元部分不存在等
    語。併為先位聲明：(一)被告應連帶給付原告100 萬元及自起
    訴狀繕本送達翌日起至清償日止，按年息5%計算之利息。(二)
    原告願供擔保，請准宣告假執行。備位聲明：確認被告渣打
    銀行就系爭房地於96 年2月6 日設定本金550 萬元之最高限
    額抵押權所擔保之債權逾350 萬元部分不存在。
二、被告抗辯：
  (一)被告丙○○對於原告所主張前揭侵權行為之事實部分不爭執
    ，惟辯以：因目前沒有資力，無法償還原告任何款項等語，
    並聲明駁回原告之訴。
  (二)被告甲○○、渣打國際商業銀行股份有限公司則以：原告主
    張被告甲○○未具詳實對保，侵害原告權益造成原告之損害
    等云云，可知原告主張被告甲○○自應負侵權行為損害賠償
    責任，係以被告甲○○侵害原告之純粹財產上利益而受有損
    害之故，惟依民法第184 條之規定第1 項之後段之規定，須
    限於被告被告甲○○故意以背於善良風俗之行為為限，始對
    原告負侵權行為責任。然查被告甲○○於系爭貸款對保之時
    ，並未有共謀、勾串等犯罪情事，此有臺灣板橋地方法院檢
    察署98年度偵字第1251號不起訴處分可證，是被告甲○○並
    無故意以背於善良風俗之方法加損害於原告之行為。被告甲
    ○○對原告既不負有侵權行為責任，自不須與被告丙○○依
    民法第185 條之規定，對原告負共同侵權行為責任。被告渣
    打銀行亦無須依民法第188 條之規定對於原告負連帶損害賠
    償責任。再按侵權行為損害賠償責任之請求權，以實際上受
    有損害為成立要件。是原告須就其因被告甲○○之侵權行為
    受有損害，負舉證責任。退萬步言，縱認原告受有100 萬元
    之損害，然依民法第758 條及土地法第43條之規定，不動產
    登記有絕對效力，被告渣打國際商業銀行取得系爭不動產抵
    押權，自屬有據，縱該系爭不動產係因被告丙○○無權處分
    原告所有系爭不動產，亦不影響被告渣打銀行善意取得系爭
    不動產之抵押權。且縱如原告所陳其確受有100 萬之損害，
    亦與被告甲○○未確實對保之行為無相當因果關係等語置辯
    。並為聲明：(一)原告之訴駁回；(二)如受不利判決，願供擔保
    請准宣告免予假執行。
三、兩造不爭執之事實：
（一）被告丙○○於95年間以不法方式，利用原告就醫治療期間
      ，未經原告同意擅將系爭房地移轉登記為被告丙○○所有
      ，被告丙○○繼而以系爭房地為擔保，並擅以原告為連帶
      保證人，透過被告渣打銀行員工即被告甲○○向被告渣打
      銀行辦理貸款，貸得450 萬元，並在系爭房地設定550 萬
      元之最高限額抵押權。
（二）被告丙○○因上開行為，業經本院以97年度訴字第5541號
      刑事判決應執行有期徒刑1 年2 月確定在案。被告甲○○
      涉嫌偽造文書案件則經台灣板橋地方法院檢察署檢察官以
      98年度偵字第1251號案件為不起訴處分確定。
（三）被告丙○○嗣後已將系爭房地移轉登記為原告所有，被告
      渣打銀行亦已免除原告為被告丙○○貸款450 萬元之連帶
      保證人債務。
（四）被告丙○○向被告渣打銀行貸款450 萬元之債務，自96年
      7 月起均由原告繳付本息，被告丙○○並無資力清償分期
      攤還之本息。
      以上均為兩造所不爭執，並有原告提出之亞東紀念醫院病
      歷資料、印鑑登記證明申請書、委任書、土地建築改良物
      贈與所有權移轉契約書、土地增值稅不課徵證明書、95年
      契稅繳款書、贈與稅不計入贈與總額證明書、土地、建物
      異動謄本、本院97年度訴字第5541號刑事判決、台灣板橋
      地方法院檢察署98年度偵字第1251號不起訴處分書在卷可
      稽，均堪信為事實。
四、本件應審究之爭點：
（一）被告丙○○所為是否構成民法第184 條之侵權行為？如構
      成侵權行為，則原告所受損害、所得請求之損害賠償為何
      ？
（二）被告甲○○所為是否構成民法第184 條之侵權行為？被告
      甲○○是否應與被告丙○○共同負侵權行為責任？
（三）原告主張被告渣打銀行應依民法第188 條第1 項規定，與
      被告甲○○連帶負損害賠償責任，有無理由？
（四）原告主張被告渣打銀行就系爭房地於96年2 月6 日設定本
      金550 萬元之最高限額抵押權所擔保之債權逾350 萬元部
      分不存在，有無理由？
五、本院之判斷：
（一）被告丙○○未經原告之同意或授權，擅自以偽造文書之方
      式將原告所有之系爭房地移轉登記為本人所有，並以系爭
      房地為擔保，據以向渣打銀行貸款450 萬元，設定550 萬
      元之最高限額抵押權，顯然係故意不法侵害原告之財產權
      ，自構成民法第184 條第1 項前段之侵權行為，應對原告
      負損害賠償責任。又原告主張被告丙○○向被告渣打銀行
      貸得之450 萬元，已代償台北縣樹林市農會350 萬元，是
      原告所有之系爭房地必須多擔保100 萬元之負債，因此受
      有100 萬元之損害，被告丙○○亦不爭執其毫無資力清償
      向渣打銀行借貸之450 萬元分期款，該450 萬元之分期款
      均為原告繳納等情，是原告請求被告丙○○應給付之損害
      賠償為100 萬元，自屬有據。
（二）被告丙○○持已登記為其本人所有之系爭房地為擔保，並
      擅以原告為連帶保證人，向被告甲○○辦理貸款450 萬元
      ，嗣後被告渣打銀行已免除原告該450 萬元借款之連帶保
      證責任，已如前述，是被告甲○○所為係使原告所有之系
      爭房地遭設定450 萬元之抵押權，除已代償350 萬元外，
      尚多遭設定100 萬元抵押權之不利益，被告甲○○所為乃
      係侵害原告之經濟利益，尚難認係侵害原告之權利，依據
      民法第184 後段之規定，必須被告甲○○係故意以背於善
      良風俗之方法，加損害於原告者，方須負損害賠償責任。
      而被告甲○○固然未對身為連帶保證人之原告本人辦理對
      保，惟並無任何證據證明被告甲○○明知被告丙○○有偽
      造文書之犯行，已據台灣板橋地方法院檢察署檢察官為不
      起訴處分確定在案，有上開不起訴處分書在卷可稽，自難
      認被告甲○○係故意以背於善良風俗之方法，加損害於原
      告，其所為自與民法第184 條第1 項後段之規定不合。退
      步言，縱認原告主張受被告甲○○侵害者為財產權利，惟
      被告甲○○未對原告本人對保一事，乃涉及被告甲○○對
      於原告擔任系爭借貸之連帶保證人之辦理程序是否合於一
      般銀行作業程序，而被告丙○○持已登記為其本人所有之
      系爭房地辦理貸款及設定抵押權之擔保部分，依據一般銀
      行作業程序，就借款人以其本人所有之不動產設定抵押一
      事，本無須與連帶保證人就此對保，是被告甲○○未與原
      告本人對保一事，與被告渣打銀行是否同意以系爭房地設
      定抵押權之方式貸款與被告丙○○一事之間，尚難認有相
      當之因果關係，亦不能認被告甲○○所為已構成民法第
      184 條第1 項前段之侵權行為。既然被告甲○○所為並不
      能認為構成民法第184 條之侵權行為，被告甲○○自不須
      與被告丙○○共同負侵權行為責任。
（三）再者，既然被告甲○○之行為與民法第184 條侵權行為之
      規定不合，毋庸負損害賠償責任，原告主張被告渣打銀行
      應依民法第188 條第1 項規定，與被告甲○○連帶負損害
      賠償責任，自無理由。
（四）被告丙○○持登記為其本人所有之系爭房地為擔保，經被
      告甲○○辦理向被告渣打銀行貸款450 萬元，並以系爭房
      地設定最高限額抵押權550 萬元，被告甲○○信賴不動產
      登記為被告丙○○所有，據以辦理貸款及設定抵押權，難
      認被告甲○○有何故意或過失行為不知系爭房地係原告所
      有遭被告丙○○虛偽移轉，被告渣打銀行主張就系爭房地
      所設定之抵押權乃善意取得，自屬有據。是原告主張被告
      渣打銀行就系爭房地於96年2 月6 日設定本金550 萬元之
      最高限額抵押權所擔保之債權逾350 萬元部分不存在，為
      無理由。
六、綜上所述，本件原告依侵權行為之法律關係，請求被告丙○
    ○給付100 萬元及自起訴狀繕本送達翌日（即98年6 月24日
    ）起至清償日止，按年息5%計算之利息，為有理由，應予准
    許。至原告主張依據侵權行為之法律關係，請求被告甲○○
    、渣打銀行連帶負損害賠償責任，尚屬無據，應予駁回。另
    原告之備位聲明，主張被告渣打銀行就系爭房地於96年2 月
    6 日設定本金550 萬元之最高限額抵押權所擔保之債權逾35
    0 萬元部分不存在，亦為無理由，應予以駁回。原告陳明願
    供擔保請准宣告假執行，就原告勝訴部分，經核無不合，爰
    酌定相當擔保金額併准許之。至原告其餘假執行之聲請，因
    訴之駁回而失所依據，不予准許。
七、因本案事證已臻明確，兩造其餘主張、陳述及所提之證據暨
    攻擊防禦方法，經本院審酌後，認均與本案判斷結果無影響
    ，毋庸再予一一審酌，附此敘明。
八、結論：本件原告之訴一部勝訴、一部敗訴，依民事訴訟法第
    79 條，判決如主文。
中    華    民    國    98    年    10    月    28    日
                  民事第二庭    法  官  連育群
以上正本係照原本作成
如對本裁定抗告須於裁定送達後10日內向本院提出抗告狀，並繳
納抗告費新臺幣1,000元
中    華    民    國    98    年    10    月    28    日
                                書記官  溫婷雅

司法院資訊處製作；財團法人民間司法改革基金會備份。
